臺灣高等法院民事判決
109年度上易字第1519號
上  訴  人  弘麒交通興業有限公司

法定代理人  陳思靜  
訴訟代理人  李基益律師
被 上訴 人  何岷容  
上列當事人間請求侵權行為損害賠償事件，上訴人對於中華民國
109年11月5日臺灣臺北地方法院109年度訴字第2269號第一審判
決提起上訴，本院於110年4月6日言詞辯論終結，判決如下：
    主      文
上訴駁回。
第二審訴訟費用由上訴人負擔。
    事實及理由
一、按本於道路交通事故有所請求而涉訟者，不問其標的金額或
    價額一律適用簡易程序，民國110年1月22日修正公布之民事
    訴訟法第427條第2項第11款固有明文。惟依同日公布之民事
    訴訟法施行法第4條之1第2款規定，於修正前已繫屬之事件
    曾經終局裁判者，其法院管轄權及審理程序，適用修正前之
    規定。查被上訴人主張上訴人之受僱人即原審被告陳國慶於
    民國107年1月19日上午11時48分許，駕駛車牌號碼000-00號
    營業小客車（下稱系爭汽車），違規停放於臺北市中山區復
    興南路1段30巷口（下稱系爭巷口），適伊騎乘車牌號碼000
    -000號普通重型機車（下稱系爭機車），由復興南路1段北
    往南方向行駛，途經系爭巷口時，一時閃避不及撞及系爭汽
    車左後方而倒地（下稱系爭車禍），受有右側遠端股骨開放
    性骨折等傷害（下稱系爭傷害），依侵權行為法則規定，請
    求上訴人與陳國慶連帶賠償其因此所受損失，核屬本於道路
    交通事故有所請求而涉訟，且於上開民事訴訟法修正前即已
    繫屬本院並經原法院為一審之終局裁判，揆諸前揭規定，仍
    應適用修正前之二審通常程序審理，先予敘明。
二、被上訴人主張：伊因系爭車禍遭受系爭傷害，受有醫療費用
    新臺幣（下同）29萬7,989元、醫療器材與營養補充品費用1
    萬6,974元、交通費1萬9,350元、看護費用19萬8,000元、不
    能工作損失64萬元、勞動能力減損86萬1,751元及非財產上
    損害80萬元等損失，再按陳國慶過失比例計算損害賠償金額
    ，爰依民法第184條第1項前段、第193條第1項、第188條第1
    項及第195條第1項規定，求為命上訴人與陳國慶連帶給付11
    3萬3,625元本息之判決。並願供擔保請准宣告假執行。
三、上訴人則以：系爭汽車為伊所有，陳國慶向伊租用系爭汽車
    營業須自負盈虧，伊僅向陳國慶收取租金，無從對陳國慶為
    任何指揮監督，與陳國慶間僅存在租賃關係，並非僱傭關係
    ，無須依民法第188條第1項規定就系爭車禍與陳國慶連帶負
    賠償責任。且被上訴人未注意車前狀況為肇事主因，陳國慶
    僅為肇事次因，被上訴人另有未與前車保持安全距離及疑似
    超速之過失，其過失比例應為80％等語，資為抗辯。
四、原審為被上訴人一部勝、敗訴之判決，即判命上訴人與陳國
    慶應連帶給付被上訴人84萬2,681元，及自109年7月11日起
    至清償日止，按年息5％計算之利息，駁回被上訴人其餘之訴
    （被上訴人就原審判決駁回其請求部分，及陳國慶就原審判
    決其敗訴部分，均未聲明不服，業已確定，非本院審理範圍
    ，下均不贅述）。上訴人就敗訴部分全部不服，提起上訴，
    並上訴聲明：㈠原判決不利上訴人部分廢棄。㈡上開廢棄部分
    ，被上訴人在第一審之訴及假執行之聲請均駁回。被上訴人
    答辯聲明：上訴駁回。　　
五、被上訴人主張上訴人為陳國慶之僱用人，因陳國慶發生系爭
    車禍，致其受有系爭傷害，其得依民法第188條第1項規定請
    求上訴人賠償其損害等情，為上訴人所否認，並以前詞置辯
    ，經查：
　㈠按因故意或過失，不法侵害他人之權利者，負損害賠償責任
    ，民法第184條第1項前段定有明文。又汽車不得於交岔路口
    、公共汽車招呼站10公尺內、消防栓、消防車出入口5公尺
    內臨時停車，道路交通安全規則第111條第1項第3款亦有明
    文。查被上訴人主張陳國慶於前揭時、地駕駛系爭汽車，於
    距交岔路口10公尺內之系爭巷口臨時停車，致其閃避不及發
    生系爭車禍，而受有系爭傷害等情，業據其提出臺灣臺北地
    方檢察署107年度偵字第22526號（下稱系爭偵案）起訴書、
    臺灣臺北地方法院108年度審交簡字第334號刑事判決、診斷
    證明書、臺北市車輛行車事故鑑定會鑑定意見書為證（見附
    民卷第23至27頁、原審卷第63至64頁、67頁、191至192頁）
    ，堪認陳國慶確有過失致被上訴人受有系爭傷害，不法侵害
    被上訴人身體、健康之情，陳國慶並因肇致系爭車禍之業務
    過失傷害行為，經上開刑事簡易判決拘役50日確定等情，業
    據本院調閱上開刑事案卷查核明確，且為兩造所不爭執，堪
    信屬實。故被上訴人依民法第184條第1項前段規定，請求陳
    國慶負侵權行為損害賠償責任，即屬有據。
　㈡次按受僱人因執行職務，不法侵害他人之權利者，由僱用人
    與行為人連帶負損害賠償責任，民法第188條第1項定有明文
    。本條項所謂受僱人因執行職務不法侵害他人之權利，不僅
    指受僱人因執行其所受命令，或委託之職務自體，或執行該
    職務所必要之行為，而不法侵害他人之權利者而言，即受僱
    人之行為，在客觀上足認為與其執行職務有關，而不法侵害
    他人之權利者，就令其為自己利益所為亦應包括在內（最高
    法院107年度台上字第94號判決參照）。又僱用人責任之規
    定，係為保護被害人而設，故所稱之受僱人，應從寬解釋，
    不以事實上有僱傭契約者為限，凡客觀上被他人使用，為之
    服勞務而受其監督者，均係受僱人（最高法院86年度台上字
    第332號判決參照)。是如僱用人對於行為人執行之職務具有
    規劃、指定、評核及獎懲等權限，應認其外觀上係為僱用人
    服勞務而受其監督。
　㈢上訴人雖辯以其與陳國慶間僅成立租賃契約，陳國慶係向其
    支付租金使用系爭汽車，未向其支領薪資，非為其服勞務，
    且陳國慶自行選擇載客時間、地點、客人、路線，不受其指
    揮監督，不成立民法第188條第1項之僱傭關係云云，並提出
    計程車租車契約書（下稱系爭租約）為證（見本院卷第47至
    49頁）。然依系爭租約第2、6、11、13、23、24條約定：「
    乙方（即陳國慶）於租借期間，應完全確實履行本約下列條
    款規定，否則甲方（即上訴人）得隨時終止契約，並請求損
    害賠償。」、「乙方在租車期間必須遵守一切交通規則及行
    車安全，不得使用非法之汽油或代用燃料，更不得將該車做
    為非法用途及轉借他人駕駛，如因而違規或肇事，乙方應負
    行政罰、民事、刑事及其他一切賠償責任。」、「乙方在駕
    駛途中肇事時，須立即通知甲方及保險公司共同處理，如有
    第三人受傷害時，乙方應全權負責，包括民事賠償責任及刑
    事責任。車輛如有毀損，乙方除應負全部之修繕責任外，仍
    應負擔修護期間之租金」、「乙方如有左列情事之一者，甲
    方得主張解除本約...②擅將該車交予他人駕駛；...⑥足以造
    成甲方對駕駛員管理上之妨礙或甲方之損失；...」、「請
    病假需開立公立醫院證明，不得假借生病之理由拖欠車租，
    否則均屬違約押金沒收」、「本公司請事假，每月可請乙日
    ，請假當日之車租金額須於3日內分期補足」等語，可認上
    訴人已預見其於系爭租約存續期間內，須承擔陳國慶使用系
    爭汽車營業可能產生相關民事、行政等責任，故與陳國慶就
    實際承擔最終責任等節預為約定，且上訴人對於是否終止系
    爭租約、拒絕提供系爭汽車供陳國慶營業使用享有決定權，
    與陳國慶間具選任關係，並藉由規範陳國慶日常駕駛系爭汽
    車及肇事時應盡之注意義務等方式，監督陳國慶之駕駛行為
    ，此外，陳國慶尚需依約定之休假制度出勤，向上訴人請事
    、病假，足見上訴人對於陳國慶執行職務具有規劃、評核及
    獎懲之權限，客觀上存在由陳國慶為上訴人服勞務，並受上
    訴人監督之關係。
　㈣上訴人另以系爭事故照片記錄，未見系爭汽車上有其名稱、
    圖樣或標誌，抗辯陳國慶不具備為其執行職務之外觀云云。
    惟按當事人主張有利於己之事實者，就其事實有舉證之責任
    ，民事訴訟法第277條定有明文。另主張常態事實者，就其
    事實無庸舉證，主張變態事者，應就變態事實負舉證義務，
    此為舉證責任分擔原則。查系爭車禍事故發生時，臺北市政
    府警察局赴現場拍攝系爭車禍事故照片，僅拍攝系爭汽車背
    面、左後方等處（見本院卷第169至170頁），未拍攝系爭汽
    車側面，以致無從知悉系爭汽車是否漆有上訴人公司名稱字
    樣，然依道路交通安全規則第42條第1項第3款前段規定：「
    計程車應於兩側後門或後葉子板標示牌照號碼及公司行號、
    運輸合作社或個人名稱，後窗玻璃標示牌照號碼。」，同條
    第3項第1款、第46條並規定應標示材質、顏色、字體，及若
    有檢驗不合格者，應申請覆驗，足見營業用計程車依規定應
    於車廂兩側後門標示汽車所有人之名稱。又上訴人自承系爭
    汽車於系爭車禍發生後，業經其繳銷舊有牌照，更換車牌號
    碼為000-0000號（見本院卷第201頁），並有該車行車執照
    記載引擎號碼為OOOOOOOOOO，核與系爭租約記載號碼相同可
    佐（見本院卷第215、47頁），而依該新核發車牌號碼000-0
    000號營業小客車車身照片，兩側後門確實漆有「弘麒」2字
    （見本院卷第219頁），以上訴人向來利用系爭汽車供他人
    駕駛作為計程車營業使用，可推知陳國慶於承租系爭汽車營
    業使用時，已於兩側後門標示上訴人公司名稱。上訴人又未
    能就其抗辯於系爭車禍發生時，系爭汽車兩側後門未依規定
    標示其公司名稱之變態事實舉證以實其說，應認上訴人上開
    所辯不足採信，故陳國慶於駕駛系爭汽車執行載客業務時，
    依其車身標示已足使一般人認該車駕駛為上訴人所僱用之司
    機，而具備為上訴人執行職務之外觀。
　㈤綜此，陳國慶於駕駛系爭汽車執行載客業務時，依其車身標
    示已足使一般人認該車為上訴人所有，陳國慶係受僱為上訴
    人服務，而具備執行職務之外觀，且上訴人對陳國慶確有選
    任、監督關係，是不論陳國慶與上訴人間之契約關係為何，
    上訴人均應依民法第188條第1項規定，就陳國慶過失致被上
    訴人受傷之不法侵害行為負連帶賠償責任。
六、再按不法侵害他人之身體或健康者，對於被害人因此喪失或
    減少勞動能力或增加生活上之需要時，應負損害賠償責任；
    不法侵害他人之身體、健康、名譽、自由、信用、隱私、貞
    操，或不法侵害其他人格法益而情節重大者，被害人雖非財
    產上之損害，亦得請求賠償相當之金額，民法第193條第1 
    項及第195條第1項前段分別定有明文。茲就被上訴人請求損
    害賠償金額分述如下：
　㈠醫療費用及醫療器材與營養補充品費用部分：被上訴人主張
    其因系爭傷害支出醫療費用29萬7,989元，購買醫療器材及
    營養補充品支出費用1萬6,974元等情，業據其提出國泰綜合
    醫院及健心復健科診所收據、統一發票、收據、購買證明等
    為憑（見原審卷第99至173頁、175至183頁），除其中購買
    醫療器材及營養補充品費用2,748元經原審判決剔除，未據
    被上訴人上訴業已確定外，上訴人就其餘費用合計30萬7,83
    5元（297,989+9,846＝307,835）並未爭執，經核並無不合，
    應予准許。
　㈡看護費及交通費部分：被上訴人主張系爭車禍發生後3個月需
    專人看護、看護費用以每日2,200元計算，受有19萬8,000元
    之損害，並為就醫搭乘計程車，以就醫43趟（來回各算1趟
    ）、每趟450元計算，受有支出1萬9,350元之損害等情，業
    據其提出國泰綜合醫院診斷證明書、健安看護中心出具證明
    、聯大就業中心社收據、無菸計程車專用收據及UBER叫車畫
    面（上載付款金額）為憑（見原審卷第91、177、485頁，外
    放證據卷第93至103頁、107至109頁），除其中看護費用36,
    000元、交通費2,150元經原審判決剔除，未據被上訴人上訴
    業已確定外，上訴人就其餘費用合計17萬9,200元（162,000
    +17,200＝179,200）並未爭執，經核並無不合，應予准許。
　㈢不能工作損失部分：被上訴人於系爭車禍發生時任職於訊聯
    生物科技股份有限公司（下稱訊聯公司），107年度每月平
    均所得薪資為3萬1,323元，因系爭車禍自107年1月19日休養
    至108年9月25日等節，有國泰醫院診斷證明書、訊聯公司在
    職證明書、請假時數統計暨假勤管理匯出檔案、被上訴人10
    7年各類所得扣繳暨免扣繳憑單及板南綜活儲存款畫面可查
    （見原審卷第67至93、187、203至209頁），被上訴人請求
    不能工作損失於62萬6,460元範圍內（31,323元×20月＝626,4
    60元），即屬有據。
　㈣勞動能力減損部分：查被上訴人於108年6月23日、109年7月2
    8日至國立臺灣大學醫學院附設醫院（下稱臺大醫院）職業
    醫學科門診就診，經臺大醫院依被上訴人於國泰綜合醫院之
    就醫資料，輔以其於臺大醫院職業醫學科門診詢問病史（含
    工作經歷、內容等職業史），於使用與受囑託而為鑑定相同
    之評估方式後，認被上訴人勞動能力減損比例介於8％至12％
    等語，有臺大醫院診斷證明書可稽（見原審卷第225頁），
    是被上訴人主張其因系爭車禍勞動能力減損比例10％，堪可
    採信。又被上訴人係00年00月00日生，以上開診斷證明書開
    立之109年7月28日起，計至其65歲強制退休，尚有40年4月2
    3日，按被上訴人月薪3萬1,323元，依霍夫曼計算法計算金
    額為85萬6,069元【31,323×12×10％×22.64309（41年霍夫曼
    係數）+31,323×12×10％×（22.00000-00.30976＝0.33333）（
    即41年霍夫曼係數-40年霍夫曼係數）÷12（月）×4.76（月
    ）＝851,099+4,970＝856,069】，故被上訴人請求勞動能力減
    損之損失於85萬6,069元範圍內，亦屬有據。
　㈤慰撫金部分：按慰撫金之多寡，應斟酌雙方之身分、地位、資力與加害程度，及其他各種情形核定相當之數額，該金額是否相當，自應依實際加害情形與被害人所受之痛苦及雙方之身分、地位、經濟狀況等關係決定之（最高法院51年台上字第223號判例參照）。又受僱人因執行職務，不法侵害他人之身體或健康者，依民法第195條及第188條第1項規定，請求受僱人及其僱用人連帶賠償相當金額之慰撫金時，法院對於慰撫金之量定，應斟酌該受僱人及應負連帶賠償責任之僱用人，並被害人之身分、地位及經濟狀況等關係定之，不得僅以被害人與實施侵權行為之受僱人之資力為衡量之標準（最高法院76年台上字第1908號判例意旨參照）。查被上訴人因陳國慶肇事致受有系爭傷害，長達20個月無法工作，且須密集回診接受治療，治療期間近1年半，其勞動能力並因此減損10％，可認其精神上受有相當之損害，依上開規定，被上訴人自得請求陳國慶與上訴人賠償精神慰撫金。本院審酌被上訴人於系爭車禍發生時任職訊聯公司，月薪3萬1,323元，陳國慶高中畢業，從事駕駛計程車為業，及上訴人為資本總額300萬元經營計程車客運業之公司，卻拒對被上訴人為任何賠償，及兩造之身分、地位、經濟狀況等一切情狀，認被上訴人請求精神慰撫金以40萬元為適當。
  ㈥基上，被上訴人因系爭車禍之損害總額為236萬9,564元（307
    ,835+179,200+626,460+856,069+400,000＝2,369,564）。
七、再按損害之發生或擴大．被害人與有過失者，法院得減輕賠
    償金額，或免除之，民法第217條第1項定有明文。又汽車行
    駛時，駕駛人應注意車前狀況及兩車並行之間隔，並隨時採
    取必要之安全措施，道路交通安全規則第94條第3項前段定
    有明文。查系爭車禍事故發生，固因陳國慶駕駛系爭汽車於
    交岔路口10公尺內臨時停車肇致，然依被上訴人於警詢中自
    承：伊騎乘系爭機車準備上班途中，系爭汽車於伊右前方呈
    現靜止狀態，那時伊才注意到前方路況，因閃避不及就直接
    撞上系爭汽車左後方，伊看到前方路況時有煞車，但已經來
    不及了等語（見系爭偵案卷第18頁反面），堪認被上訴人確
    有未注意前方車況致肇事之情，就系爭車禍之發生與有過失
    。又陳國慶駕駛系爭汽車在交岔路口10公尺內臨停，為肇事
    次因，被上訴人騎乘系爭機車未注意車前狀況，方為肇事主
    因，有臺北市車輛行車事故鑑定會鑑定意見書可稽（見原審
    卷第191至192頁），惟陳國慶警詢中自承其停車於系爭巷口
    時係停在第三車道稍微斜斜的等語（見系爭偵案卷第6頁反
    面），系爭汽車前、後輪胎外側距離路面邊緣分別為1公尺
    與1.8公尺，亦有道路交通事故現場圖可參（見系爭偵案卷
    第31頁），顯見陳國慶亦有未依車輛順行方向緊靠道路邊緣
    臨時停車，違反道路交通安全規則第111條第2項前段規定之
    疏失，方致被上訴人閃避不及撞及系爭汽車。雖上訴人另抗
    辯被上訴人有未與前車保持安全距離及疑似超速之過失云云
    ，但為被上訴人否認，上訴人未能就此舉證以實其說，不能
    採信。審酌陳國慶及被上訴人對系爭車禍發生原因及過失情
    形，認負擔之過失比例各為40％、60％。依此過失比例計算，
    陳國慶與上訴人應賠償被上訴人之金額為94萬7,826元（2,3
    69,564×40％＝947,825.6，元以下四捨五入）。又兩造不爭執
    被上訴人已領取汽車強制責任保險金10萬5,145元（見原審
    卷第65頁強制險醫療給付費用彙整表、原審卷第196頁）應
    予扣除，則被上訴人依原判決認定範圍請求上訴人應與陳國
    慶連帶賠償84萬2,681元本息，核屬有據。 
八、綜上所述，被上訴人依民法第184條第1項前段、第188條第1
    項、第193條第1項、第195條第1項規定，請求上訴人應與陳
    國慶連帶給付被上訴人84萬2,681元，及自其於原審變更訴
    之聲明翌日即109年7月11日起（見原審卷第196頁）至清償
    日止，按年息5％計算之利息，為有理由，應予准許。原審判
    命上訴人如數給付，理由雖有不同，惟結論並無二致，仍應
    予維持。上訴意旨指摘原判決此部分不當，求予廢棄改判，
    為無理由，應予駁回。
九、本件事證已臻明確，兩造其餘攻擊防禦方法及所提證據，經
    本院審酌後，認均不足以影響判決之結果，爰不逐一詳予論
    駁，併此敘明。
十、據上論結，本件上訴為無理由，依民事訴訟法第449條第2項
    、第78條，判決如主文。　　
中　　華　　民　　國　　110 　年　　4 　　月　　27　　日
                  民事第四庭    
                        審判長法  官  吳燁山
                              法  官  趙伯雄
                              法  官  管靜怡 
正本係照原本作成。
不得上訴。
中　　華　　民　　國　　110 　年　　4 　　月　　28　　日

　　　　　　　　　　　　　    書記官  蕭進忠